臺灣桃園地方法院民事判決　　　　　　 99年度重訴字第377號
原　　　告　邱垂彬
訴訟代理人　呂丹琪律師
複　代理人　呂傳勝律師
被　　　告　邱聰江
訴訟代理人　廖信炯
被　　　告　邱聰興
上當事人間請求債務不履行損害賠償事件，本院於民國100 年6
月9 日言詞辯論終結，判決如下：
    主  文
被告應各給付原告新臺幣肆佰參拾陸萬陸仟玖佰玖拾貳元，及各
自民國九十九年十一月十八日起至清償日止，按週年利率百分之
五計算之利息。
訴訟費用由被告各負擔二分之一。
本判決於原告各以新臺幣壹佰肆拾陸萬元為被告供擔保後，各得
假執行。但被告邱聰江得以新臺幣肆佰參拾陸萬元為原告預供擔
保，免為假執行。
    事  實  及  理  由
壹、程序方面：原告起訴原請求被告各給付新臺幣（下同）3,19
    7,262 元，及自起訴狀繕本送達翌日起至清償日止之法定遲
    延利息，嗣依鑑價之結果，擴張聲明為請求被告各給付4,36
    6,992 元及其法定遲延利息，合於民事訴訟法第255 條第1
    項第3款之規定，應予准許。
貳、實體方面：
一、原告主張：緣於民國66年1 月18日，伊之父親邱正雄（87年
    8 月3 日死亡）、被告邱聰江、邱聰興在公親陳榮路及母親
    邱陳向之見證下，共同簽立分受財產合約（下稱系爭財產分
    受合約），其中第5 條約定留予長孫之田地，由三大房各分
    得五分地後，剩餘部分指定鐵路下，為應分給長孫之土地（
    即坐落桃園縣蘆竹鄉○○段38地號土地，其中面積2339.47
    平方公尺部分，計算式如附表，下稱系爭土地）。伊為大房
    邱正雄長子，即為長孫，為上開第三人利益契約之受益人，
    因訂約時受限於系爭土地為農地，尚無法行使請求分割之權
    利，而由邱正雄及被告邱聰江、邱聰興各以分割繼承名義，
    登記取得各三分之一之所有權，應認其餘繼承人均已拋棄繼
    承，系爭分受財產合約之效力自無待全體繼承人之同意。而
    上開法令之限制，遲至89年1 月26日，土地法及農業發展條
    例修正後，伊始得行使其權利，時效應自此起算，詎被告邱
    聰江於95年11月16日將其應有部分三分之一，以贈與為名義
    移轉登記予其子邱垂榮，被告邱聰興則於96年6 月13日，以
    買賣為名義，分別移轉予其子邱垂淵、邱垂源應有部分各六
    分之一，致給付陷於不能，且係可歸責於被告所致，伊自得
    請求債務不履行之損害賠償，即原告應得面積2339.47 平方
    公尺，被告每人各應負三分之一移轉過戶責任，即779.82平
    方公尺（2339.47 ÷3 ＝779.82），按市價每平方公尺5,60
    0 元計算，其得向被告各請求受損害之金額為4,366,992 元
    （計算式：5,600 元×779.82＝4,366,992 元，元以下四捨
    五入），爰依系爭分受財產合約及債務不履行之法律關係，
    提起本訴，聲明求為命被告應分別給付伊4,366,992 元，及
    各自起訴狀繕本送達翌日起至清償日止之法定遲延利息，並
    願供擔保准為假執行之宣告。
二、被告邱聰江則以：原告並非系爭分受財產合約書之當事人，
    並無直接依系爭分受財產合約書之約定為給付請求之餘地，
    並未授予原告逕為請求之權利，而屬指示給付關係，非利益
    第三人契約。又系爭分受財產合約書，關於留予長孫之約定
    ，顯然違反私有農地所有權之移轉，應以承受人以承受後能
    自耕者為限，此於贈與之情形亦有適用，則原告為60年2 月
    21日出生之人，其於66年1 月18日締約時，為未滿6 歲之無
    行為能力人，亦無自耕能力，則上開約定，自屬無效，而無
    效之行為於法律行為當時已確定不生效力，不得據此再主張
    取得任何權利，亦無給付不能之契約效力可言。況且，原告
    之祖父邱水土於57年3 月12日死亡時，其全體繼承人除邱正
    雄、邱聰江、邱聰興外，尚有母親邱陳向、女兒邱氏玉、邱
    氏青、邱氏碧、邱梅子、邱免等人，系爭分受財產合約書之
    約定並未得全體繼承人之同意，則就遺產處分予其他繼承人
    以外之第三人，自屬自始不能，而為無效。退步言之，如認
    系爭分受財產合約並非無效，則其時效起算日，自應自約定
    時起算，則自66年1 月18日起算，原告迄於99年11月間始起
    訴請求，亦已罹於15年時效等語置辯，聲明求為駁回原告之
    訴，暨如受不利益之判決，願供擔保免為假執行之宣告。
三、被告邱聰興則另以：不否認系爭分受財產契約書之真正，亦
    願依約定履行等語，並聲明同意原告之訴。
四、兩造不爭執事項：
(一)、系爭分受財產合約書係於66年1 月18日，由原告父親邱正雄
    （87年8 月3 日死亡）、被告邱聰江、邱聰興在公親陳榮路
    及母親邱陳向之見證下，所共同簽立，業據原告提出系爭合
    約書，並為被告所不爭執，堪信為真。
(二)、系爭財產分受合約書第5 條約定留予長孫之田地，由三大房
    各分得五分地後，剩餘部分指定鐵路下，為應分給長孫之土
    地，其位置即為坐落桃園縣蘆竹鄉○○段38地號土地，其中
    面積2339.47 平方公尺部分，倘若依約換算市價則以每平方
    公尺5,600 元計算，則有估價報告書1 份在卷可參，就契約
    所指位置及鑑價結果，兩造均不爭執，應堪認定。
(三)、原告為大房邱正雄長子，並為長孫。系爭土地由邱正雄及被
    告邱聰江、邱聰興各以分割繼承名義，登記取得各三分之一
    之所有權，而被告邱聰江業於95年11月16日將其應有部分三
    分之一，以贈與為名義移轉登記予其子邱垂榮，被告邱聰興
    則於96年6 月13日，以買賣為名義，分別移轉予其子邱垂淵
    、邱垂源應有部分各六分之一，亦有土地登記謄本在卷可稽
    ，亦可認定。
五、爭執事項：
(一)、系爭分受財產合約書第5條之約定，是否有效？原告得否依
    系爭分受財產合約書第5 條之約定請求履行？
(二)、原告之請求權有無罹於時效？
六、本院之判斷：
(一)、按民法第269 條第1 項規定之第三人利益契約，重在第三人
    取得直接請求給付之權利。倘要約人與債務人未約定使第三
    人取得該債權者，固僅為當事人與第三人間之「指示給付關
    係」，而非該條項所稱之第三人利益契約。惟審認契約是否
    有以使第三人取得該債權為標的，並不以明示為必要，祇要
    依契約之目的及周圍之情況，可推斷當事人有此法效之意思
    為已足。於此情形，除審究其契約是否為第三人利益而訂立
    外，尚可考量契約訂定之本旨，是否由第三人自己行使權利
    ，較諸僅由要約人行使權利，更能符合契約之目的，債務人
    對第三人為給付是否基於要約人亦負擔相當之給付原因暨要
    約人與第三人間之關係，並分就具體事件，斟酌各契約內容
    、一般客觀事項、工商慣例、社會通念等相關因素，探究訂
    約意旨之所在及契約目的是否適合於使第三人取得權利，以
    決定之，最高法院97年度台上字第694 號判決意旨參照。又
    按以不能之給付為契約標的者，其契約固為無效，但其不能
    情形可以除去，而當事人訂約時並預期於不能之情形除去後
    為給付者，其契約仍為有效，附停止條件或始期之契約，於
    條件成就或期限屆至前，不能之情形已除去者，其契約為有
    效，民法第246 條第1 項但書、第2 項分別定有明文。私有
    農地所有權之移轉，依89年1 月26日修正刪除前之土地法第
    30條規定，其承受人以能自耕者為限，如承買人當時係無自
    耕能力之人，須於訂約時明白約定由承買人指定登記於有自
    耕能力之第三人，或具體約定登記於有自耕能力之特定第三
    人，或約定待承買人自己有自耕能力時為移轉登記，或其他
    預期於不能之情形除去應為給付者，其契約始為有效，否則
    ，即係以不能之給付為契約標的，依民法第246 條第1 項前
    段規定為無效，亦有最高法院95年度台上字第1682號判決意
    旨參照。
(二)、經查，系爭分受財產合約書簽立於66年1 月18日，其中第5
    條約定：「田地部分長孫田由參大房各分得伍分地，實額剩
    餘部分位置指定鐵路下大筆內壹部份，各房不得異議」，而
    後第6、7、8 條則約定就三大房原占有之田地，於分得之田
    地所有權變更前，得繼續耕作及收成，第9 條另就「池塘」
    地作分配，此外，就財產分配部分則別無其他土地，有系爭
    分受財產合約書在卷可按，足見兩造父、祖歷代均以務農為
    業，而系爭約定之本意即係將系爭土地作為預留予長孫耕地
    ，以維持本家家業，符合當時之社會通念及常情，探究當事
    人訂約本意及契約目的即適合於使該長孫取得權利，自屬利
    益第三人契約，而非指示給付關係。又查，原告為大房邱正
    雄之長子，為60年2 月21日出生之人，並於立約時已出生，
    具有權利能力，但為5 歲之無行為能力人，為上開約定內容
    所指之長孫等情，為兩造所不爭執，並有戶籍謄本在卷可按
    ，堪以認定，而利益第三人契約之第三人復不以約定時具有
    行為能力為必要，且可預期以其世代務農之家，待長孫成年
    後，且取得自耕農身分，具有自耕能力時，自無不得行使權
    利之情形，亦無以不能之給付作為契約標的，而有上開法條
    規定應為無效之情形，是該利益第三人契約之約定，雖以合
    同行為之方式為之，亦然，且與贈與契約有別，自屬有效。
    況且，系爭土地所有權確係登記由三房分別共有，且依約由
    三房於移轉所有權前，仍占有使用，無法立即移轉所有權予
    長孫，亦徵於約定時確實即知悉因受法令限制，而預期於可
    移轉時，再移轉予長孫之意，並非無預料到上開情形，而有
    使之為無效之意思。
(三)、被告邱聰江雖抗辯系爭約定違反89年1 月26日修正刪除前之
    土地法第30條規定，其承受人以能自耕者為限之約定，應屬
    無效等語。惟查，就系爭約定所稱之長孫，將來是否會成為
    具有自耕農身分之人，並不確定，而系爭約定既係預留予長
    孫地之第三人利益契約，當事人可預期未來並非無效之情形
    ，則依其本意，自非無效，且顯然不違反修正刪除前之土地
    法第30條，以農地農用為，保護自耕農之目的，自無被告所
    引最高法院66年度台上字第2655號判例、64年度台上字第13
    52號判例、本院97年度訴字第1528號判決等相關實務見解，
    均係欲保護農地農用，避免以借名登記之方式規避上開立法
    目的之時空背景，而無比附援引之餘地。即系爭約定之目的
    ，自始即預期其長孫於未來成為自耕農，以此為業，而終局
    取得系爭土地為其立約目的，是被告邱聰江抗辯系爭約定有
    違反修正刪除前土地法之規定，而為無效，自屬無據。
(四)、至於被告邱聰江復抗辯系爭分受財產合約書就繼承邱水土遺
    產所為之協議分割，未經全體繼承人之同意，而屬無效等語
    。然查，經本院依職權向桃園縣蘆竹地政事務所查詢系爭土
    地辦理繼承登記之情形，其函覆略以：「…於63年辦理繼承
    登記，由邱正雄、邱聰江、邱聰興等3 人繼承取得所有權。
    …該次繼承登記案件，因已逾保存期限，業依規定燒毀，故
    無法提供繼承人拋棄書或遺產分割協議書等相關資料」等語
    ，有該事務所99年12月27日蘆地登字第0990009211號函在卷
    可按，足見系爭土地於63年間辦理繼承登記之時間，早於66
    年簽立系爭分受財產合約書之時間，且其餘繼承人均無辦理
    登記，足見就系爭土地，於立約時，已辦畢繼承登記，而非
    屬邱水土之遺產，所有權人所為前開約定，自無須經其他繼
    承人之同意始生效力，是被告邱聰江抗辯屬遺產分割協議等
    語，尚屬無據。此外，依系爭分受財產合約書所載內容，除
    就田地、房屋等財產為分配外，尚提及母親、幼妹、幼子結
    婚、農具家產等之分配，各條文間均各自獨立，並無互為對
    待給付之關係存在，是被告邱聰江抗辯就母親照顧之義務，
    並未依約履行，不得單獨依系爭分受財產合約書第5 條請求
    履行等節，亦屬無據。
(五)、是原告於80年2 月21日，年滿20歲，並因89年1 月26日修正
    土地法及農業發展條例，自此則不論其是否具有自耕農能力
    ，均得依約行使其權利。而原告縱如被告邱聰江所稱未於其
    父親邱正雄或祖母邱陳向在世時，向被告請求行使其權利等
    語，惟其亦無曾為拋棄或拒絕行使權利之意思，自不得認其
    已有不得行使其利益第三人契約之直接給付請求權之情形。
    本件當事人訂約時既預期於原告能得行使其權利時，即其不
    能之情形除去後為給付者，則關於其時效之進行，自應自其
    所得行使其權利起算，是本件原告行使權利之時效，並無較
    短時效之法律規定，應自89年1 月26日起算，迄其自99年11
    月10日起訴時，並未罹於民法第125 條規定15年之時效，有
    本院收文戳章可稽。
七、綜上所述，系爭分受財產合約書並非無效，原告仍得依約請
    求履行。又其請求履行之對象，因系爭土地實際早由其父邱
    正雄、被告2 人各登記三分之一，是其給付並無不可分之情
    形，且被告邱聰江於95年11月16日，以贈與為名義，將其應
    有部分三分之一移轉登記予其子邱垂榮，而被告邱聰興則於
    96年6 月13日以買賣為名義，將其應有部分三分之一移轉登
    記予其子邱垂淵、邱垂源各六分之一，已陷於給付不能，有
    土地謄本在卷可按，復為被告邱聰江、邱聰興所不否認，則
    屬事後可歸責於債權人致給付不能之事由，是原告依民法第
    226 條第1 項之規定，請求債務不履行之損害賠償，自屬有
    據。又其計算之方式，因原告應得面積2339.47 平方公尺，
    而被告每人各應負三分之一移轉過戶責任，即779.82平方公
    尺（2339.47 ÷3 ＝779.82），按市價每平方公尺5,600 元
    計算，其得向被告各請求受損害之金額為4,366,992 元（計
    算式：5,600 元×779.82＝4,366,992 元），此約定面積範
    圍及經鑑價之結果，有正聯國際不動產估價師事務所100 年
    3 月22日100 正聯國際估字第11030014號函附鑑定時值報告
    在卷可按，兩造復對其結果無意見，而堪認定。從而，原告
    依系爭分受財產合約及債務不履行之法律關係，請求被告應
    分別給付4,366,992 元，及各自起訴狀繕本送達翌日，即99
    年11月18日起至清償日止，按週年利率百分之5 計算之利息
    ，為有理由，應予准許。本判決原告及被告邱聰江分別陳明
    願供擔保請准宣告假執行或免為假執行，核無不合，爰分別
    酌定相當之擔保金額，予以准許。
據上論結，本件原告之訴為有理由，依民事訴訟法第78條、第39
0條第1項、第392條、第85條第1項，判決如主文。
中    華    民    國   100    年    7     月    7     日
                        民事第三庭  法  官  陳筱蓉
上為正本係照原本作成
如對本判決上訴，須於判決送達後二十日內向本院提出上訴狀。
如委任律師提起上訴者，應一併繳納上訴審裁判費。
中    華    民    國   100    年    7     月    7     日
                                    書記官  蔡佩媛
附表：分受財產合約之土地總合
┌───┬─────────────┬────┬─────────┐
│編號  │土地坐落地號              │ 地目   │面積              │
├───┼─────────────┼────┼─────────┤
│1     │桃園縣蘆竹鄉○○段38地號  │  田    │ 9101.84平方公尺  │
├───┼─────────────┼────┼─────────┤
│2     │桃園縣蘆竹鄉○○段145地號 │  田    │ 2813.17平方公尺  │
├───┼─────────────┼────┼─────────┤
│3     │桃園縣蘆竹鄉○○段143地號 │  田    │   67.20平方公尺  │
├───┼─────────────┼────┼─────────┤
│4     │桃園縣蘆竹鄉○○段142地號 │  田    │  102.24平方公尺  │
├───┼─────────────┼────┼─────────┤
│5     │桃園縣蘆竹鄉○○段585地號 │  田    │   40.53平方公尺  │
├───┼─────────────┼────┼─────────┤
│6     │桃園縣蘆竹鄉○○段583地號 │  田    │   31.68平方公尺  │
├───┼─────────────┼────┼─────────┤
│7     │桃園縣蘆竹鄉○○段570地號 │  田    │    3.22平方公尺  │
├───┼─────────────┼────┼─────────┤
│8     │桃園縣蘆竹鄉○○段551地號 │  田    │ 4053.51平方公尺  │
├───┼─────────────┼────┼─────────┤
│9     │桃園縣蘆竹鄉○○段476地號 │  田    │  674.84平方公尺  │
├───┴─────────────┴────┴─────────┤
│總面積                                        16888.23平方公尺  │
└────────────────────────────────┘
計算：三兄弟應分得面積：1分＝293.4坪  5分＝1467坪
      1467坪×3＝4401坪＝14548.76平方公尺
      長孫應得面積16888.23平方公尺－14548.76平方公尺
      ＝2339.47平方公尺